ACORDAO-COMPLETO-2405446

ACÓRDÃO 4021/2020 ATA 10/2020 - SEGUNDA CÂMARA

VISTOS, relatados e discutidos estes autos em que se analisam atos de concessão de aposentadoria da Sra. Amelia Dantas Wanderley, da Sra. Enezilta Maria Costa, da Sra. Iris do Ceu de Carvalho Coelho, da Sra. Joyce Machado, da Sra. Maria Aparecida dos Santos Rocha, do Sr. Rômulo da Cunha Lucena e da Sra. Silvania Motta Braga, ex-servidores da Superintendência de Administração do então Ministério da Fazenda no Estado da Paraíba.
ACORDAM os Ministros do Tribunal de Contas da União, reunidos em Sessão da 2ª Câmara, ante as razões expostas pelo Relator, e com fulcro no inciso III do art. 71 da Constituição Federal, nos arts. 1º, inciso V, e 39, inciso II, da Lei 8.443/1992, c/c o art. 259, inciso II, do Regimento Interno/TCU em:
9.1. considerar legais as aposentadorias concedidas ao Senhor Rômulo da Cunha Lucena (CPF: XXX.946.061-XX) e às Senhoras Amelia Dantas Wanderley (CPF: XXX.150.784-XX) ; Enezilta Maria Costa (CPF: XXX.756.031-XX) ; Iris do Ceu de Carvalho Coelho (CPF: XXX.986.084-XX) ; Joyce Machado (CPF: XXX.356.362-XX) ; Maria Aparecida dos Santos Rocha (CPF: XXX.480.004-XX) ; Silvania Motta Braga (CPF: 184.987.364- 04) , concedendo os respectivos registros;
9.2. determinar à Superintendência de Administração do então Ministério da Fazenda no Estado da Paraíba, com fulcro nos arts. 71, inciso IX, da Constituição Federal e 6º, §2º, da Resolução TCU 206/2007, que, na hipótese de desconstituição das decisões judiciais obtidas pelas entidades representativas em mandados de segurança que tramitam perante o Supremo Tribunal Federal/STF (MS 35.500/DF e MS 35.410/DF, ambos de Relatoria do Ministro Alexandre de Moraes) , faça cessar, sob pena de responsabilidade solidária da autoridade administrativa omissa, o pagamento aos servidores inativos Amelia Dantas Wanderley (CPF: XXX.150.784-XX) ; Enezilta Maria Costa (CPF: XXX.756.031-XX) ; Iris do Ceu de Carvalho Coelho (CPF: XXX.986.084-XX) ; Joyce Machado (CPF: XXX.356.362-XX) ; Maria Aparecida dos Santos Rocha (CPF: XXX.480.004-XX) ; Rômulo da Cunha Lucena (CPF: XXX.946.061-XX) ; Silvania Motta Braga (CPF: 184.987.364- 04) , do Bônus de Eficiência e Produtividade, previsto na Lei 13.464/2017, por ser incompatível com o art. 40, caput e §§1º, 3º, 4º e 18, da Constituição Federal, dada a expressa exclusão da vantagem, de caráter remuneratório e pro labore faciendo, da base de cálculo da contribuição previdenciária;
9.3. determinar que a Sefip promova o arquivamento do presente processo, sem prejuízo de, em conjunto com a Consultoria-Jurídica do TCU, promover o acompanhamento sobre o deslinde das decisões proferidas pelo Ministro do STF Alexandre de Moraes no âmbito dos MS 35.500 e 35.410/DF, entre outros processos correlatos;
9.4. encaminhar ao Departamento de Assuntos Extrajudiciais da Advocacia-Geral da União, nos termos da questão de ordem aprovada pelo Plenário do TCU em 8/6/2011, as informações necessárias ao acompanhamento do Mandados de Segurança dos MS 35.500 e 35.410/DF no Supremo Tribunal Federal, para adoção das providências cabíveis.

Atos de Aposentadorias.

Segunda Câmara

3. Interessados/Responsáveis:
3.1. Interessados: Amelia Dantas Wanderley (CPF: XXX.150.784-XX); Enezilta Maria Costa (CPF: XXX.756.031-XX); Iris do Ceu de Carvalho Coelho (CPF: XXX.986.084-XX); Joyce Machado (CPF: XXX.356.362-XX); Maria Aparecida dos Santos Rocha (CPF: XXX.480.004-XX); Rômulo da Cunha Lucena (CPF: XXX.946.061-XX); Silvania Motta Braga (CPF: 184.987.364- 04).

13.1. Ministros presentes: Ana Arraes (Presidente), Augusto Nardes, Aroldo Cedraz e Raimundo Carreiro (Relator).
13.2. Ministros-Substitutos presentes: Marcos Bemquerer Costa e André Luís de Carvalho.

Associação Nacional dos Auditores Fiscais da Receita Federal do Brasil - ANFIP

Sindicato Nacional dos Analistas Tributários da Receita Federal do BrasilC

RAIMUNDO CARREIRO

Inicialmente, registro que atuo no presente processo por força do art. 152 do Regimento Interno do TCU (RI/TCU) .
	2. Adoto como Relatório, a instrução feita no âmbito da Sefip (peça 16) , a qual obteve a concordância do Diretor (peça 17) , bem assim da Representante do Ministério Público junto ao TCU, Procuradora Cristina Machado da Costa e Silva (peça 18) .
“INTRODUÇÃO 
1. Trata-se de atos de concessão de aposentadoria de Amelia Dantas Wanderley, Enezilta Maria Costa, Iris do Ceu de Carvalho Coelho, Joyce Machado, Maria Aparecida dos Santos Rocha, Rômulo da Cunha Lucena e Silvania Motta Braga, ex-servidores do Superintendência de Administração do Ministério da Fazenda no Estado da Paraíba. 
2. Os atos foram submetidos, para fim de registro, à apreciação do Tribunal de Contas da União (TCU) , de acordo com o art. 71, inciso III, da Constituição Federal. O cadastramento e a disponibilização ao TCU ocorreram por intermédio do Sistema de Apreciação e Registro de Atos de Admissão e Concessões, na forma dos arts. 2º, caput e incisos I a VI, e 4º, caput, da Instrução Normativa - TCU 78/2018. 
EXAME TÉCNICO 
3. Esta Secretaria elaborou proposta de mérito (legalidade) dos atos constante deste processo, com determinação à unidade jurisdicionada que exclua dos proventos o valor alusivo ao Bônus de Eficiência e Produtividade, no prazo 15 (quinze) dias, contado a partir da ciência desta deliberação, sujeitando-se a autoridade administrativa omissa à responsabilidade solidária, nos termos do art. 262, caput, do Regimento Interno do TCU (peça 10) . 
4. O Ministério Público junto ao TCU concordou com a proposta da unidade técnica (peça 12) . 
5. O Relator, por sua vez, determinou o sobrestamento do “ (...) presente processo até deliberação definitiva do Supremo Tribunal Federal no tocante aos Mandados de Segurança 35.410 (Sindireceita) , 35.490 (Unafisco) , 35.494 (Sindifisco) e 35.500 (Anfip) ” (peça 13) .
6. Quanto ao Bônus de Eficiência, instituído pela Lei 13.464/2017, este Tribunal firmou o entendimento esposado no Acórdão 631/2018-TCU-Plenário, de relatoria do Ministro Substituto André Luís de Carvalho, relativo ao TC Processo 028.586/2017-4, a saber: 
 (...) 
9.1. considerar legais os atos de aposentadoria em favor de Augusto Ribeiro Filho (à Peça 2 sob o nº 10271791-04-2011-000061-2) , Hamilton Luiz Cavalcante Gondim (à Peça 3 sob o nº 10271791- 04-2007-000173-7) , João Júlio Leal Chaves (à Peça 4 sob o nº 10271791-04-2005-000037-9) , Manoel Paiva Alencar (à Peça 5 sob o nº 10271791-04-2007-000175-3) , Marisa Maria Bainha (à Peça 6 sob o nº 10271791-04-2007-000296-2) , Nancy Cleicy Maria da Silva (à Peça 7 sob o nº 10271791-04-2007- 000169-9) e Sônia Maria Mattos (à Peça 8 sob o nº 10271791-04-2007-000168-0) , para lhes conceder o respectivo registro, deixando de determinar a suspensão do pagamento inerente ao “bônus de eficiência e produtividade” previsto na Lei nº 13.464, de 2017, em respeito à recente decisão proferida pelo Ministro do STF Alexandre de Moraes no bojo do MS 35.500; e 
9.2. determinar que a unidade técnica promova o arquivamento do presente processo, sem prejuízo de, em conjunto com a Consultoria-Jurídica do TCU, promover o acompanhamento sobre o deslinde da aludida decisão proferida pelo Ministro do STF Alexandre de Moraes no âmbito do MS 35.500, entre outros processos correlatos. (destaque acrescido) 
7. O caso examinado nestes autos é semelhante. Apesar de não estar consignado nos atos concessórios, verifica-se que consta na estrutura dos proventos atuais dos interessados a vantagem denominada Bônus de Eficiência (peça 14) . Deste modo, esta Unidade Técnica propõe a legalidade dos atos, autorizando os respectivos registros, não cabendo determinação para exclusão da vantagem, em respeito à decisão do Ministro do STF Alexandre de Moraes no MS 35.500 e outros. 
8. Esta Unidade Técnica não constatou qualquer irregularidade que impeça a chancela pela legalidade dos atos. 
CONCLUSÃO 
9. Em razão do exposto e tendo em vista as análises realizadas nos atos de concessão de aposentadoria de Amelia Dantas Wanderley, Enezilta Maria Costa, Iris do Ceu de Carvalho Coelho, Joyce Machado, Maria Aparecida dos Santos Rocha, Rômulo da Cunha Lucena e Silvania Motta Braga, esta Unidade Técnica considera que os atos em tela podem receber a chancela de legalidade e o registro por esta Egrégia Corte. 
PROPOSTA DE ENCAMINHAMENTO 
10. Ante o exposto, propõe-se considerar LEGAL e conceder o registro dos atos iniciais de aposentadoria de Amelia Dantas Wanderley (CPF: XXX.150.784-XX) , Enezilta Maria Costa (CPF: XXX.756.031-XX) , Iris do Ceu de Carvalho Coelho (CPF: XXX.986.084-XX) , Joyce Machado (CPF: XXX.356.362-XX) , Maria Aparecida dos Santos Rocha (CPF: XXX.480.004-XX) , Rômulo da Cunha Lucena (CPF: XXX.946.061-XX) e Silvania Motta Braga (CPF: XXX.987.364-XX) , com fundamento nos arts. 71, inciso III, da Constituição Federal, 1 o , inciso V, e 39, inciso II, da Lei n. 8.443/1992 e 260, § 1 o , do Regimento Interno do Tribunal de Contas da União, deixando de determinar a exclusão do Bônus de Eficiência, em respeito à decisão do Ministro do STF Alexandre de Moraes no MS 35.500 e outros.”
É o relatório.

não há

Procuradora Cristina Machado da Costa e Silva.

PESSOAL. ATOS DE CONCESSÃO DE APOSENTADORIA. PROPOSTA DE SOBRESTAMENTO DO PROCESSO. PAGAMENTO DO BÔNUS DE EFICIÊNCIA E PRODUTIVIDADE. DECISÕES LIMINARES FAVORÁVEIS DO SUPREMO TRIBUNAL FEDERAL EM RELAÇÃO AO PAGAMENTO DO BÔNUS. LEGALIDADE DOS ATOS. CONCESSÃO DE REGISTROS. DETERMINAÇÃO PARA ACOMPANHAMENTO DO DESLINDE DAS AÇÕES JUDICIAIS JUNTO AO STF. ARQUIVAMENTO.

APOSENTADORIA (APOS)

Secretaria de Fiscalização de Pessoal (SEFIP).

Em exame atos de concessão de aposentadoria da Sra. Amelia Dantas Wanderley, da Sra. Enezilta Maria Costa, da Sra. Iris do Ceu de Carvalho Coelho, da Sra. Joyce Machado, da Sra. Maria Aparecida dos Santos Rocha, do Sr. Rômulo da Cunha Lucena e da Sra. Silvania Motta Braga, ex-servidores da Superintendência de Administração do então Ministério da Fazenda no Estado da Paraíba. 
2. 	Os atos foram enviados à apreciação do Tribunal de Contas da União, para fins de registro, de acordo com o art. 71, inciso III, da CF/88. 
3. 	Submetidos os atos às críticas preliminares automatizadas, com base em parâmetros predefinidos, e ao exame técnico especializado, a proposta de mérito inicial da Unidade Técnica foi pela legalidade dos atos com determinação à unidade jurisdicionada que excluísse dos proventos o valor alusivo ao Bônus de Eficiência e Produtividade (peça 10) , a qual contou com a anuência do membro do Ministério Público junto ao TCU, Procuradora Cristina Machado da Costa e Silva (peça 12) .
4. 	O Relator do feito à época, Ministro José Múcio Monteiro, determinou o sobrestamento do processo até deliberação definitiva do Supremo Tribunal Federal sobre a matéria (peça 13) .
5. 	É bom destacar que com referência ao Bônus supramencionado, instituído pela Lei 13.464/2017, esta Corte de Contas vinha entendendo que o seu pagamento, quando desatrelado da correspondente contribuição previdenciária, seria irregular. Desse modo, as decisões do TCU, nesse sentido, foram questionadas em mandados de segurança perante o STF, razão pela qual existem várias decisões liminares garantindo a continuidade do pagamento até que se ultimem as decisões de mérito por parte do STF. 
6. 	No Acórdão 631/2018-TCU-Plenário, de Relatoria do Ministro Substituto André Luís de Carvalho, a decisão levou em consideração as decisões liminares do STF e foi exarada nos seguintes termos, verbis:
“9.1. considerar legais os atos de aposentadoria em favor de Augusto Ribeiro Filho (à Peça 2 sob o nº 10271791-04-2011-000061-2) , Hamilton Luiz Cavalcante Gondim (à Peça 3 sob o nº 10271791- 04-2007-000173-7) , João Júlio Leal Chaves (à Peça 4 sob o nº 10271791-04-2005-000037-9) , Manoel Paiva Alencar (à Peça 5 sob o nº 10271791-04-2007-000175-3) , Marisa Maria Bainha (à Peça 6 sob o nº 10271791-04-2007-000296-2) , Nancy Cleicy Maria da Silva (à Peça 7 sob o nº 10271791-04-2007- 000169-9) e Sônia Maria Mattos (à Peça 8 sob o nº 10271791-04-2007-000168-0) , para lhes conceder o respectivo registro, deixando de determinar a suspensão do pagamento inerente ao “bônus de eficiência e produtividade” previsto na Lei nº 13.464, de 2017, em respeito à recente decisão proferida pelo Ministro do STF Alexandre de Moraes no bojo do MS 35.500; e 
9.2. determinar que a unidade técnica promova o arquivamento do presente processo, sem prejuízo de, em conjunto com a Consultoria-Jurídica do TCU, promover o acompanhamento sobre o deslinde da aludida decisão proferida pelo Ministro do STF Alexandre de Moraes no âmbito do MS 35.500, entre outros processos correlatos.” 
7. 	Destaca-se que por ocasião da prolação do Acórdão supramencionado levou-se em consideração o decisum contido no MS 35.500 (impetrado pela Associação Nacional dos Auditores Fiscais da Receita Federal do Brasil) , relatado pelo Ministro Alexandre de Moraes. Sendo assim, tendo em vista a existência de controvérsias interpretativas quanto à isenção da referida contribuição previdenciária, considerou-se legal o ato que estava sendo analisado, com a concessão do respectivo registro, sem prejuízo do acompanhamento posterior da decisão do STF.
8. 	É importante destacar que quando do deferimento do Pedido Liminar contido no MS 35.500, foi determinado, monocraticamente, que o TCU se abstivesse de afastar a incidência do §2º e §3º dos artigos 7º e 17º da Medida Provisória 765/2016, convertida na Lei 13.464/2017.  Esses dispositivos legais contém a autorização para que os servidores aposentados e os pensionistas façam jus ao “Bônus de Eficiência e Produtividade na Atividade Tributária e Aduaneira”, com os percentuais de bonificação definidos na Lei.
9. 	Destarte, considerando que, no presente processo temos os mesmos questionamentos, haja vista que em todas as aposentadorias pode ser constatado, nos contracheques (peça 14) , o pagamento do referido bônus; considerando que o regime de pagamento dos servidores, na época da aposentadoria, era por meio de subsídio em parcela única; considerando a autorização prevista na Lei 13.464/2017, para que os servidores aposentados e os pensionistas façam jus ao Bônus de Eficiência e Produtividade na Atividade Tributária e Aduaneira, com os percentuais de bonificação definidos na própria Lei; considerando as recentes decisões liminares proferidas pelo Ministro do STF, Alexandre de Moraes, nos MS 35.410/DF e 35.500/DF (movidos, respectivamente, pelo Sindicato Nacional dos Analistas Tributários da Receita Federal do Brasil e pela Associação Nacional dos Auditores Fiscais da Receita Federal do Brasil) e, considerando o entendimento proferido no Acórdão 631/2018-TCU-Plenário; acolho a proposta de encaminhamento da Unidade Técnica e do MP/TCU no sentido de considerar legal e registrar os atos de concessão de aposentadoria em análise, sem prejuízo de emitir determinação ao Órgão para que acompanhe a decisão de mérito que vier a ser proferida pelo STF, para a adoção das providências legais cabíveis.
10. 	Diante do exposto, Voto porque a Segunda Câmara do TCU adote a proposta de Acórdão que ora submeto à deliberação.
TCU, Sala das Sessões Ministro Luciano Brandão Alves de Souza, em 16 de abril de 2020.
RAIMUNDO CARREIRO 
Relator